福建金門地方法院民事判決　　　　　　　　94年度訴字第12號
原　　　　　告　財政部國有財產局台灣北區辦事處金馬分處
法 定 代 理 人　丁○○
訴 訟 代 理 人　丙○○
被　　　　　告　乙○○
　　　　　　　　甲○○
共同訴訟代理人　吳奎新律師
上列當事人間請求土地所有權移轉登記等事件，於中華民國94年
5 月17日言詞辯論終結，本院判決如下：
    主      文
原告之訴駁回。
訴訟費用由原告負擔。
    事實及理由
壹、原告起訴主張：坐落金門縣金城鎮○○村段9-2 地號全部、
    9 地號部分及9-1 地號部分土地（即分割前9 地號土地，面
    積共計97平方公尺，下稱系爭土地）原為未登記之土地，於
    民國73年間因無主土地代管期滿，依法逕為登記為中華民國
    所有，再於83年間因管理者變更，登記管理機關為財政部國
    有財產局。被告乙○○於85年間依當時有效之金門馬祖東沙
    南沙地區安全及輔導條例（下稱安輔條例）第14條之1 第1
    項規定，主張其自52年7 月25日起至72年7 月25日止，逾20
    年間占有系爭土地作門口埕使用，以時效取得為由，向金門
    縣地政局申請登記為所有人。嗣經該局公告，無人異議而由
    被告乙○○於86年11月21日登記取得系爭土地所有權；再於
    89年4 月間贈與並移轉所有權予被告甲○○，被告甲○○復
    在系爭土地上興建房屋並將房地設定新台幣（下同）一百五
    十萬元之抵押權登記予公務人員住宅及福利委員會。惟被告
    乙○○在刑事程序中自陳系爭土地為祖先遺留，與時效取得
    之要件不符；又係利用不知情之吳永波、吳宇晏出具不實之
    四鄰證明書，虛偽登記取得系爭土地，縱贈與被告甲○○，
    亦不受土地法第43條善意受讓之保護。原告係於福建高等法
    院金門分院（下稱金門高分院）93年度上易字第1 號刑事判
    決後始知悉被告乙○○係虛偽登記等情。爰依不當得利法律
    關係，起訴請求撤銷被告乙○○與甲○○間之贈與及所有權
    移轉登記，被告乙○○應塗銷所有權登記，並返還原告五十
    五萬五千四百八十五元。另提出土地登記謄本、複丈成果圖
    、分割前後略圖、四鄰證明書、登記申請書、計算表等件為
    證。
貳、被告則以：系爭土地確由被告乙○○登記取得所有權，嗣贈
    與給被告甲○○，被告甲○○再設定前開抵押權。惟被告乙
    ○○於申請時，有通知原告，原告未於法定六個月期限內提
    出異議，欠缺保護之必要；另被告乙○○確實符合時效取得
    之要件，且經金門高分院前開判決無罪確定；又原告提出之
    計算標準過高，其訴為無理由，應予駁回等語，資為抗辯。
    並提出複丈定期通知書、契稅清查證、典契、勘驗筆錄、建
    地交換使用同意書等件為證。
參、得心證之理由：
  一、查原告主張：被告乙○○有於前揭時、地，以時效取得為
      由，登記取得系爭土地所有權，嗣贈與給被告甲○○，被
      告甲○○再設定前開抵押權，被告乙○○並經金門高分院
      判決無罪等情，為被告所不爭執，並有土地登記謄本、金
      門縣地政局函覆被告乙○○申請登記及贈與登記資料、金
      門高分院93年度上易字第1 號刑事卷宗等件為證，應堪信
      為真實。
  二、至原告主張被告乙○○係虛偽登記，應撤銷被告二人間之
      贈與及所有權移轉登記，被告乙○○應塗銷所有權登記，
      並返還不當得利等情，則為被告所否認，並以前開情詞置
      辯，是則本件之爭執要點即為：（一）原告有無權利保護
      必要？（二）原告依不當得利法律關係，請求撤銷被告二
      人間之贈與及所有權移轉登記，被告乙○○應塗銷所有權
      登記，並返還前開金額，有無理由？本院自應就此加以審
      酌。
  三、法院之判斷：
  （一）原告無權利保護必要。
    １、按安輔條例適用地區之土地，於實施戰地政務期間，非
        因有償徵收登記為公有者，原土地所有人或合於民法規
        定時效完成取得請求登記所有權之人或其繼承人，得於
        本條例修正施行之日起三年內，檢具有關權利證明文件
        ，向土地所在地管轄地政機關申請歸還或取得所有權；
        其經審查無誤後，公告六個月，期滿無人提出異議者，
        由該管地政機關逕為辦理土地所有權移轉登記，如有異
        議，依照土地法第59條規定處理，安輔條例第14條之1
        第1 項定有明文。查系爭土地原為未登記之土地，於73
        年間因無主土地代管期滿，依法逕為登記為中華民國所
        有，再於83年間因管理者變更，登記管理機關為財政部
        國有財產局等情，有土地登記簿謄本附卷可稽。是系爭
        土地性質上屬非因有償徵收登記為公有之土地，自應適
        用前開規定，由當事人向金門縣地政局提出申請，經審
        查無誤後，依法公告六個月，期滿無人提出異議者，由
        該管地政機關逕為辦理土地所有權移轉登記，如有異議
        ，依照土地法第59條規定處理自明。
    ２、次按土地權利關係人，在前條公告期間內，如有異議，
        得向該管直轄市或縣（市）地政機關以書面提出，並應
        附具證明文件。因前項異議而生土地權利爭執時，應由
        該管直轄市或縣（市）地政機關予以調處，不服調處者
        ，應於接到調處通知後十五日內，向司法機關訴請處理
        ，逾期不起訴者，依原調處結果辦理之，土地法第59條
        定有明文。又土地法第59條第2 項規定之調處係仲裁之
        意，其有不服調處者，應於接到調處通知後15日內向司
        法機關訴請處理，逾期不起訴者，地政機關應依原調處
        結果辦理之，從而逾期後之起訴，似已無實益可言。另
        土地法第59條第2 項所定之「十五日」，固不能謂係提
        起訴訟之法定不變期間，惟既稱逾此期間起訴者依原調
        處結果辦理之，則一逾此期，其調處即告確定，縱經起
        訴，亦不能予以變更，自無保護之必要（最高法院76年
        度台上字第1374號判決、70年度台抗字第159 號裁定意
        旨參照）。是土地權利關係人，在地政機關依法公告之
        期間，如有異議，得以書面提出，並應附具證明文件，
        由地政機關予以調處因異議而生之土地權利爭執；不服
        調處者，應於接到調處通知後十五日內，向司法機關訴
        請處理，如不遵守十五日之法定起訴期間，調處即告確
        定，地政機關應依原調處結果辦理之，嗣後縱經當事人
        起訴加以爭執，亦不能予以變更，從而逾期後之起訴，
        已無實益，自無保護之必要。
    ３、惟土地權利關係人如未於公告期間內提起異議，地政機
        關自無從進行調處，因而准許申請人之登記時，事後土
        地權利關係人得否再行起訴，以爭執該土地權利之歸屬
        ？其起訴有無權利保護之必要？則應由法院就具體個案
        依誠實及信用原則加以判斷。
    ４、經查：被告乙○○提出前開申請後，經金門縣地政局依
        法公告六個月，亦通知原告於複丈時到場，原告及其他
        人均未提出異議，而由被告乙○○登記取得系爭土地等
        情，為原告所不爭執，並有複丈定期通知書在卷可證（
        本院卷第65頁）。且原告於本院審理亦自承：因為當時
        我們沒有乙○○是虛偽取得土地的證據，所以沒有提出
        異議（見本院卷第100 頁），是原告於被告乙○○申請
        時，即已知情，但因無證據，故未提出異議、進行調處
        以爭執土地權利等情，應堪認定。原告主張其直到刑事
        判決確定後才知道乙○○的申請是有瑕疵的云云，不足
        採信。原告捨安輔條例、土地法規定之異議、調處程序
        不為，而俟被告乙○○刑事判決無罪確定後，始提起本
        件訴訟，顯見原告係惡意規避土地法第59條第1 項異議
        應附具證明文件之規定，並利用刑事訴訟程序作為民事
        訴訟舉證之手段，本院因認原告之訴有違誠信原則，欠
        缺權利保護之必要。
  （二）原告依不當得利法律關係，請求撤銷被告二人間之贈與
        及所有權移轉登記，被告乙○○應塗銷所有權登記，並
        返還不當得利，為無理由。
    １、按無法律上之原因而受利益，致他人受損害者，應返還
        其利益。雖有法律上之原因，而其後已不存在者，亦同
        ，民法第179 條定有明文。又債務人所為之無償行為，
        有害及債權者，債權人得聲請法院撤銷之；債務人之行
        為非以財產為標的，或僅有害於以給付特定物為標的之
        債權者，不適用前二項之規定，民法第244 條第1 項、
        第3 項亦有明文。
    ２、經查：被告乙○○係依安輔條例規定，以時效取得為由
        ，而登記取得系爭土地所有權，嗣贈與並移轉所有權予
        被告甲○○，被告甲○○再設定前開抵押權等情，已如
        前述。且被告乙○○之申請程序雖有瑕疵，主觀上並無
        不法所有之意圖，與詐欺罪之構成要件不該當，而經金
        門高分院判決無罪確定。是被告乙○○取得系爭土地所
        有權，程序縱有瑕疵，尚非無法律上之原因，原告主張
        被告乙○○在刑事程序中自陳系爭土地為祖先遺留，與
        時效取得之要件不符、係利用不知情之吳永波、吳宇晏
        出具不實之四鄰證明書虛偽登記取得系爭土地，應塗銷
        所有權登記云云，尚屬無據。
    ３、又縱認被告乙○○無權移轉系爭土地，其所為贈與及移
        轉所有權予被告甲○○之行為，亦僅屬有害於以給付特
        定物為標的之債權，依法原告無從撤銷該等行為。是原
        告主張被告乙○○所為無償贈與及移轉系爭土地所有權
        之行為，不受土地法第43條善意受讓之保護，應予撤銷
        云云，並非可採。
    ４、另被告甲○○取得系爭土地所有權，係基於其與被告乙
        ○○之贈與關係，將系爭土地設定抵押權亦係本於所有
        權人地位所為之處分行為，均有法律上之原因，原告主
        張被告應返還原告五十五萬五千四百八十五元之不當得
        利，亦屬無據。
肆、綜上所述，原告未經法定異議、調處程序而起訴，欠缺權利
    保護必要。又被告乙○○登記取得系爭土地所有權，嗣贈與
    並移轉所有權予被告甲○○，被告甲○○再設定前開抵押權
    ，均有法律上之原因，原告主張依不當得利法律關係，請求
    撤銷被告乙○○與甲○○間之贈與及所有權移轉登記，被告
    乙○○應塗銷所有權登記，並返還原告五十五萬五千四百八
    十五元云云，均無理由，應予駁回。
伍、本件事證已臻明確，兩造其餘攻擊防禦方法及舉證，經審酌
    結果，核於判決結果無影響，爰不逐一論述，附此敘明。
陸、據上論結，本件原告之訴為無理由，依民事訴訟法第78條，
    判決如主文。
中    華    民    國    94    年    5     月    31    日
                      民事庭  法  官  林鈺琅
上為為正本係照原本作成。
如對本判決上訴須於判決送達後廿日內向本院提出上訴狀。
中　　華　　民　　國    94    年    5     月    31    日
                              書記官  周怡青
